臺灣板橋地方法院刑事判決　　　　　　　93年度訴字第2334號
公　訴　人　臺灣板橋地方法院檢察署檢察官
被　　　告　庚○○
選任辯護人　乙○○律師
上列被告因殺人未遂案件，經檢察官提起公訴（九十三年度偵字
第一五五九四號），本院判決如下：
    主  文
庚○○殺人未遂，處有期徒刑貳年陸月。
    事  實
一、庚○○與甲○○二人係國中同學關係，甲○○經由庚○○介
    紹認識己○○，嗣交往後並進而結婚，惟結婚之事並未告知
    庚○○及其他友人，而庚○○對己○○原有傾慕之意，在不
    知甲○○與己○○已結婚之情形下見其二人交往同居，心有
    未甘，仍不時與己○○聯絡表達關心之意。民國九十三年九
    月間，甲○○與己○○分居，鐘婉琳亦曾至庚○○家中休息
    ，然旋與甲○○復合，庚○○為此更覺不平。九十三年九月
    二十六日晚間，庚○○及甲○○之國中同學丙○○邀約其二
    人及其他友人至臺北縣三重市○○街一九六巷八號房屋前烤
    肉，甲○○於同日二十時四十五分許偕同己○○到場時，庚○○已先行到場，見甲○○與己○○一同前來，心生不滿，
    乃於其二人前往巷口之便利商店購買飲料時尾隨在後，並趁
    甲○○步出便利商店之際，取出隨身攜帶之噴霧器朝甲○○
    眼睛噴灑後，逕自返回烤肉地點。甲○○為庚○○此舉激怒
    上前質問，庚○○又取出噴霧器向甲○○噴灑，雙方因而相
    互扭打，經在場友人將雙方拉開，庚○○因上開衝突心生激
    憤，明知人體胸、腹等部位為身體重要臟器之所在，其能預
    見如以尖刀剌入該部位，輒易造成致死之結果，竟仍於盛怒
    之下萌生殺人之未必故意，至距離扭打地點約三公尺處之烤
    肉架旁拿起丙○○所有之水果刀乙把，再走回甲○○處，以
    右手持刀虎口向前之方式，快速刺向甲○○左下胸壁部位乙
    刀，甲○○伸手阻擋未及而遭剌中，庚○○旋為丙○○及其
    他在場友人壓倒在地，所持水果刀亦掉落地面，甲○○則立
    即由友人丁○○招呼計程車就近送往位於臺北縣三重市○○
    路○段一八六號之宏仁醫院急救，然甲○○因庚○○前揭刺
    殺行為受有左側胸壁約兩公分穿刺傷、左側血胸、左側橫膈
    膜穿刺傷及胃穿刺傷等嚴重傷害，該醫院無法處理，乃即為
    轉送位於臺北市○○區○○路五十九號之新光吳火獅紀念醫
    院（下稱為新光醫院）進行手術治療，始倖免於難而未生死
    亡結果。庚○○則為據報前往上址處理之員警當場逮捕，並
    扣得上開噴霧器乙罐及水果刀乙把。
二、案經臺北縣政府警察局三重分局報告臺灣板橋地方法院檢察
    署檢察官偵查起訴。
    理  由
一、犯罪事實之認定：
  (一)訊之被告庚○○固坦承上揭以噴霧器噴灑被害人甲○○並與
    之發生衝突，嗣並以水果刀剌傷被害人等情事，惟矢口否認
    有何殺人未遂之犯行，辯以當時係與被害人扭打，本於防衛
    之心理方持刀傷害被害人，惟當時伊實係基於傷害之意思而
    為之，與被害人無深仇大恨，實無殺人之必要，且當時係因
    衝突而臨時起意，由持刀方式、剌傷被害人之位置、下手刀
    數及水果刀並非事先準備等情狀，亦可明瞭伊主觀上並無殺
    人之犯意云云。
  (二)經查：
    1.上開犯罪事實及查獲過程，除關於被告行為當時主觀犯意
      之部分外，餘迭經被告於警詢、偵查及本院審理中均自白
      不諱，並與證人即被害人甲○○、證人即當日在場之丙○○、戊○○及丁○○在本院所為之證述互核一致，復與證
      人己○○於警詢及偵查中之證述大抵相合，堪認被告上開
      自白應與事實相符。而被害人遭被告剌傷後所受傷害及救
      治情形，亦有宏仁醫院九十四年五月十七日（九十四）宏
      人字第一九○號函復被害人病歷影本乙份、新光醫院九十
      三年九月三十日診斷證明書乙份、該院被害人病歷摘要紀
      錄紙乙份與病歷全本影本乙份存卷可資為證。
    2.被告雖否認上開行為係基於殺人之犯意而為之，並以前開
      情詞置辦，惟：被告與被害人發生扭打後，二人已為在場
      其他友人分開，被告猶走向距離約三公尺處之烤肉架旁拾
      取水果刀走向被害人，證人丙○○見狀即上前側身以雙手
      抓住被告兩肩，並擋住被告一半的身體，然被告仍以右手
      持刀剌向被害人，此經證人甲○○、丙○○及丁○○均證
      述一致在卷，參酌被告先前兩度以噴霧器噴灑被害人之情
      形，足見其當時攻擊被害人之意志堅定強烈。而被告在已
      為證人丙○○抓住之情形下，仍以右手持刀剌向被害人，
      而被害人伸手阻擋未及而遭剌中，此亦據證人甲○○、丙○○證陳明確在卷，顯見被告當時係以極快之速度及相當
      之力道持刀攻擊被害人，即令證人丙○○及被害人甲○○
      出手阻擋亦均未能攔阻。另由被害人之傷勢觀之，其遭被
      告持刀剌中後，受有左側胸壁約兩公分穿刺傷、左側血胸
      、左側橫膈膜穿刺傷及胃穿刺傷等嚴重傷害，已如前述，
      亦可見被告當時下手非輕。而人體胸、腹等部位為身體重
      要臟器之所在，如以尖刀剌入輒易造成致死之結果，此為
      一般之人所共知，被告並非智識及理解能力顯著低落之人
      ，其於行為當時雖有飲酒，然與友人之應答均為正常，此
      經證人丁○○證陳在卷，足見被告當時對於外界事務之知
      覺理會及判斷作用並無較普通人之平均程度顯然減退之情
      形，則其就此可能發生之死亡結果自難諉為無法預見，然
      竟仍決意持鋒利且具殺傷力之水果刀，以極快之速度剌向
      被害人左下胸壁部位，堪認其對因此可能發生之死亡結果
      亦不違反其本意，依刑法第十三條第二項之規定以故意論
      ，而具殺人之未必故意。另被告固僅持刀剌被害人乙刀，
      然其剌中被害人後，旋遭在場友人壓制在地，顯見其係因
      他人之制止而停止攻擊行為，並非依已意而中止，自不足
      據此排除上開殺人未必故意之認定。
    3.另被告固與被害人素有同窗之誼，然此並無礙於因其他事
      件之發生而對被害人萌生殺人未必故意之可能性。本件被
      告於警詢、偵查中即已坦認持刀剌殺被害人部分係因與鐘
      婉琳之感情因素，參酌被害人係經由被告介紹而認識己○○並進而與之結婚，而庚○○對己○○原有傾慕之意，仍
      不時與己○○聯絡表達關心，己○○於案發前之九十三年
      九月間與甲○○分居期間亦曾至庚○○家中休息，當時被
      告極為關心並尚詢問是否願與其交往，嗣己○○又與甲○○復合乙節，業據證人己○○於警詢及偵查中證述明確（
      參偵查卷第六十一頁、第六十二頁），另被告亦自承案發
      前並不知鐘婉琳與被害人已結婚，直至本案發生後在醫院
      看見被害人國民身分證配偶欄之記載始為得知等情，足見
      被告係因對己○○有愛慕之意，在不知被害人與己○○已
      結婚之情形下見其二人交往同居，心有未甘，於案發當日
      又乍見二人偕同到達，尤為不滿，乃以噴霧器接連對被害
      人攻擊，在二人因此發生扭打後，心生激憤而於盛怒之下
      萌生殺人之未必故意，持刀剌殺被害人。
    4.再按刑法第二十三條所定之正當防衛，係以對於現在不法
      之侵害，而出於防衛自己或他人權利之行為為要件，易言
      之，除客觀上須存在正當防衛情狀外，行為人主觀上亦須
      係出於正當防衛之意思為之，始足當之；故彼此互毆，必
      一方初無傷人之行為，因排除對方不法之侵害而加以還擊
      ，始得以正當防衛論，至於侵害業已過去之還擊行為，或
      雖一方先行出手，而反擊一方係基於傷害之意思還手，並
      非單純僅對於現在不法之侵害為必要排除之反擊行為，均
      因不具正當防衛情狀或正當防衛之意思，而不得主張正當
      防衛之阻卻違法（最高法院八四年度臺非字第二○八號、
      九一年度臺上字第二六一四號及九一年度臺上字第一九六
      三號判決要旨參照）。查本件被害人固有與被告扭打之情
      形，然於現場友人將其二人分開後，顯已無任何現時不法
      侵害之正當防衛情狀可言，乃被告仍繼之持刀剌殺被害人
      ，自非屬對於現在不法之侵害所為必要排除之反擊行為，
      而係基於積極之殺人未必故意為之。是被告雖以正當防衛
      置辯，然與正當防衛阻卻違法之要件不符，委無可採。
    5.此外，復有扣案噴霧器乙罐及被告行兇所用之水果刀乙把
      ，及卷附現場與兇器相片十幀可資佐證，本件事證已臻明
      確，被告如事實欄所載之犯行，足為認定，應予依法論科
      。
二、論罪科刑之法律適用：
  (一)被告基於殺人之未必故意以水果刀剌被害人，已開始著手殺
    人之行為，而未生被害人死亡之結果，其殺人行為尚屬未遂
    。核被告所為，係犯刑法第二百七十一條第二項、第一項之
    殺人未遂罪。被告著手為殺人之行為，未生死亡之結果，為
    未遂犯，應依刑法第二十六條之規定減輕其刑。又被告原即
    與鐘婉琳熟識並有愛慕追求之意，介紹予有同窗之誼之被害
    人認識後，在不知其二人業已結婚之狀況下，見二人親蜜同
    居之情形，心情難以平復，而己○○又於發前未久離家至庚○○家中休息，則其當時應係懷抱能與己○○交往之高度期
    待，惟嗣見己○○又與被害人復合，其於感情上嚴重受挫，
    於案發當日又乍見其二人偕同到場，復與被害人發生衝突，
    在此急性重大壓力之情境下，致為殺人之衝動行為，雖其行
    為仍屬法所不許，然惡性顯較一般殺人犯行為輕，在客觀上
    足以引起一般之同情；且其行為致被害人所受傷害雖非輕微
    ，惟亦僅剌乙刀，刀傷深度約兩公分，尚非屬殘忍不仁之情
    形，然情輕法重，本院認在此情形下，即予宣告法定最低度
    之刑即有期徒刑五年，亦猶嫌過重，其犯罪之情狀堪可憫恕
    ，爰依刑法第五十九條之規定遞為減輕其刑。
  (二)爰審酌被告並無犯罪前科，有臺灣高等法院檢察署刑案紀錄
    簡覆表附卷可憑，並有正當職業，素行良好；因受感情上剌
    激致為本件犯行，惡性非屬深重；及其以現場拾取之水果刀
    剌殺被害人之犯罪手段、所造成被害人等之傷害程度；且事
    後已有悔意，並與被害人達成和解，有和解協議書乙份在卷
    足稽，犯後態度尚稱良好，被害人並於偵查及審理中均表明
    不予追究之意等一切情狀，量處如主文所示之刑，以資儆懲
    。
  (三)扣案水果刀乙把係丙○○為當日烤肉之需而購得之物，此經
    證人丙○○於本院審理中供陳明確，則該刀具雖係供被告本
    件犯罪所用之物，然並非其所有，另扣案噴霧器乙罐則非被
    告本件殺人犯罪所用之物，核均與刑法第三十八條第一項第
    二款所定之沒收要件不符，復不屬應為義務沒收之違禁物品
    ，自無從併為沒收之諭知，附此敘明。
三、不另為無罪諭知之部分：
  (一)公訴意旨尚以被告剌殺被害人左胸乙刀後，遭眾友人上前阻
    止，然被告手中緊握刀子掙脫眾人後，又朝倒地之被害人腿
    部刺傷乙刀等情，因認此亦屬被告殺人未遂犯罪之一部分。
  (二)按犯罪事實應依證據認定之，無證據不得認定犯罪事實，刑
    事訴訟法第一百五十四條第二項定有明文。刑事訴訟上證明
    之資料，無論其為直接或間接證據，均須達於通常一般之人
    均不致有所懷疑，而得確信其為真實之程度，始得據為有罪
    之認定，若其關於被告是否犯罪之證明未能達此程度，而有
    合理懷疑之存在，致使無從形成有罪之確信，根據「罪證有
    疑，利於被告」之證據法則，即不得遽為不利被告之認定，
    亦有最高法院七十六年度臺上字第四九八六號判例可稽。
  (三)公訴人認被告涉有上開犯罪行為，無非係以證人己○○於警
    詢及偵查中之指證，為其論據。訊之被告則堅詞否認此部分
    犯行，辯以伊剌中被害人一刀後，立即為友人壓制在地，於
    倒地過程中所持之水果刀不慎劃傷在旁之被害人等語。
  (四)經查：證人己○○雖於警詢及偵查中指證被告當時係朝被害
    人腹部猛刺數刀，且遭友人制止後仍掙脫而朝倒地之被害人
    腿部刺殺云云，惟被告持刀刺中被害人左下胸壁部位乙刀後
    ，旋為丙○○及其他在場友人壓倒在地，所持水果刀則掉落
    地面，此經證人甲○○、丙○○、戊○○及丁○○在本院證
    述綦詳，是以證人己○○上開不利被告之指證顯與其餘證人
    之證述出入甚鉅，尚難遽信屬實，自不得以該部分作為認定
    被告犯罪事實之依據。另被害人亦於本院證稱案發後其原本
    不知腿部亦有受傷，係在醫院醒來後才發覺，可能係朋友抓
    住被告時所劃到等語（參本院審判筆錄第五頁），顯見被告
    當時應無如證人己○○所指掙脫友人壓制而積極殺傷被害人
    腿部之行為，否則被害人焉有可能不知其腿部亦受傷害。而
    此部分除證人己○○之證述外，別無其他事證可資佐憑，本
    院認依卷存事證，尚不能完全排除被害人腿部之傷係被告於
    遭友人制服而倒地之過程中，所持水果刀劃傷在旁之被害人
    而導致，亦即此部分事證之證明程度，仍未達於可排除合理
    之懷疑而形成被告有罪之法律上確信之程度，依前開之說明
    ，並基於罪疑唯輕之刑事訴訟原則，本院認此部分之犯罪尚
    屬不能證明。惟公訴人認此部分係前開經起訴論科殺人未遂
    行為之一部，爰不另為無罪之諭知，併此說明之。
據上論斷，應依刑事訴訟法第二百九十九條第一項前段、刑法第
二百七十一條第二項、第一項、第二十六條、第五十九條，判決
如主文。
本案經檢察官許智評到庭執行職務。
中　　華　　民　　國　　94　　年　　6 　　月　　10　　日
                  刑事第十三庭  審判長法  官  侯  志  融
                                      法  官  張  宏  節
                                      法  官  楊  博  欽
右正本證明與原本無異。
如不服本判決，應於判決送達後十日內，向本院提出上訴狀。
                                      書記官  曾  美  滋
中　　華　　民　　國　　94　　年　　6 　　月　　10　　日
附錄本案論罪科刑法條全文：
中華民國刑法第二百七十一條
  殺人者，處死刑、無期徒刑或十年以上有期徒刑。
  前項之未遂犯罰之。
  預備犯第一項之罪者，處二年以下有期徒刑。
